臺灣高等法院民事判決
109年度重上字第756號
上  訴  人  陳鍾靜  
訴訟代理人  李亦庭律師
複 代理 人  謝梅宣律師
被 上訴 人  陳燦誠  



訴訟代理人  彭國良律師
上列當事人間請求清償借款事件，上訴人對於中華民國109年8月
18日臺灣桃園地方法院第一審判決（108年度重訴字第338號）提
起上訴，並為訴之追加，本院於110年3月31日言詞辯論終結，判
決如下：
    主      文
上訴及追加之訴均駁回。
上訴及追加之訴訴訟費用由上訴人負擔。
    事實及理由
一、按第二審訴之變更或追加，非經他造同意不得為之，但請求
    之基礎事實同一者，不在此限，民事訴訟法第446條第1項、
    第255條第1項第2款規定甚明。查上訴人於原審主張其代被
    上訴人清償如附表編號4、7、8所示債務，依民法第172條、
    第176條規定請求被上訴人給付該等款項；提起上訴後，復
    就該部分依民法第179條規定，及就附表編號7部分依民法第
    478條規定請求併為審理，與原審前開請求擇一勝訴裁判（
    本院卷第48、201、203、214頁）；其於本院第二審程序依
    民法第179條、第478條規定所為請求，係屬訴之追加，核與
    起訴部分紛爭情節相同，證據資料可以共通，基礎事實同一
    。依上開規定，應予准許。
二、上訴人主張：被上訴人為伊及陳聰允之子，向伊及陳聰允借
    款如附表編號1至3、5、6、8、9所示；另由伊及陳聰允代其
    償還積欠翁文星、許陳宇鳳、許乃敬之債務依序如附表編號
    4、7、8所示，屬對被上訴人所為適法無因管理；因伊及陳
    聰允約定名下財產均為共有，即各支付附表所示款項之半數
    。嗣陳聰允於103年10月13日死亡，全體繼承人同意由伊單
    獨繼承陳聰允之遺產。伊已於108年3月4日以台北興安郵局0
    00254號存證信函催告被上訴人於函到40日內還款，被上訴
    人仍拒不返還，爰本於繼承之法律關係，就附表編號1至3、
    5、6、8、9部分依民法第478條、附表編號4、7、8部分依第
    172條、第176條，求為命被上訴人給付新臺幣（下同）1,19
    9萬7,200元本息之判決（原審為上訴人敗訴之判決，上訴人
    聲明不服，提起上訴）。上訴人於本院第二審程序就附表編
    號4、7、8部分追加依民法第179條規定、就附表編號7部分
    追加依民法第478條規定而為同一之請求（見前述一）。上
    訴聲明：㈠原判決廢棄；㈡被上訴人應給付上訴人1,199萬7,2
    00元，及其中1,197萬7,200元自起訴狀繕本送達翌日起，另
    2萬元自108年10月13日起，均至清償日止，按週年利率5%計
    算之利息；㈢願供擔保，請准宣告假執行。
三、被上訴人則以：附表編號1為陳聰允個人借貸，與伊無關，
    伊已於95年11月7日清償附表編號2所示款項，且不清楚有附
    表編號3、4之款項，附表編號5係陳聰允贈與伊修繕房屋用
    款，附表編號6為陳聰允前以伊名義向訴外人翁文星借款，
    以其中165萬6,123元清償該債務，其餘34萬3,877元則為陳
    聰允贈與伊之款項，附表編號7之款項係陳聰允貸與或贈與
    許陳宇鳳，與伊無關，附表編號8則係陳聰允將許陳宇鳳貸
    與上訴人之款項轉贈予伊，或陳聰允為支付歸還建商之保證
    金而向許陳宇鳳借款，附表編號9係陳聰允另贈與伊供購置
    車牌號碼000-00營業用小客車之款項。上訴人無法證明曾交
    付附表所示款項，兩造或伊與陳聰允間有消費借貸契約之合
    意，以及上訴人與陳聰允有為伊管理事務之行為，或伊有何
    不當得利。又上訴人非陳聰允唯一之繼承人，陳聰允縱對伊
    有債權，亦屬全體繼承人公同共有，須得全體繼承人同意始
    得主張，上訴人提起該部分訴訟為當事人不適格等語，資為
    抗辯。答辯聲明：㈠上訴及追加之訴均駁回；㈡如受不利判決
    ，願供擔保請准宣告免為假執行。
四、本院之判斷：
　㈠關於上訴人主張陳聰允貸與被上訴人附表編號1至3、5至9所
    示款項其中半數，以及代墊清償被上訴人附表編號4、7、8
    所示其中半數債務部分：
　　按公同共有債權人起訴請求債務人履行債務，係公同共有債
    權之權利行使，非屬回復公同共有債權之請求，尚無民法第
    821條規定之準用；而應依同法第831條準用第828條第3項規
    定，除法律另有規定外，須得其他公同共有人全體之同意，
    或由公同共有人全體為原告，其當事人之適格始無欠缺（最
    高法院104年度第3次民事庭會議決議㈠參照）。查陳聰允於1
    03年10月13日死亡，兩造及訴外人陳君墉、陳君謙、陳君憶
    （下稱陳君墉3人）、陳璧生、許陳宇鳳為其繼承人，有戶
    籍謄本、繼承系統表可憑（見原審卷第51至71頁），且為兩
    造所不爭執（本院卷第179頁），則上訴人主張陳聰允生前
    貸與被上訴人附表編號1至3、5至9所示款項其中半數、為其
    代墊附表編號4、7、8等債務半數等情，縱然屬實，惟該等
    消費借貸、無因管理及不當得利債權悉屬陳聰允全體繼承人
    公同共有，上訴人就該債權起訴請求給付，為公同共有債權
    之行使；然依證人即陳君墉3人之母陳莉媛於原審證述，陳
    聰允全體繼承人並未協議將其遺產全數分割為上訴人所有（
    原審卷第98頁），而上訴人迄無法證明其就此部分債權起訴
    已得除被上訴人以外之陳聰允其餘全體繼承人同意，則其主
    張繼承陳聰允之上開債權而單獨提起本件訴訟，自屬當事人
    不適格。至陳聰允遺產中之不動產，依遺產稅免稅證明書、
    土地登記謄本所載（原審卷第133至151頁），固均分割繼承
    登記為上訴人單獨所有，證人陳璧生、許陳宇鳳亦證稱陳聰
    允全體繼承人於其死亡後同意全部遺產歸上訴人所有（原審
    卷第91、372頁），然依陳璧生於臺灣新竹地方法院對於被
    上訴人提起請求清償借款之訴（案列該院竹北簡易庭108年
    竹北簡調字第80號，下稱另案）起訴狀、存證信函、Line對
    話內容（原審卷第179至187、193至215頁）所述，其於108
    年1月間始知陳聰允曾給予被上訴人如附表編號1、2、5、6
    、8、9所示款項，包括兩造在內之陳聰允全體繼承人於其後
    申報遺產內容亦未包含附表所示各債權，有財政部北區國稅
    局遺產稅核定通知書可憑（原審卷第127至128頁），輔以證
    人陳莉媛前開所述，足見陳聰允全體繼承人於其甫過世時分
    割遺產之協議內容標的未包括上開債權，故徒憑陳聰允所留
    不動產之繼承情節及陳璧生、許陳宇鳳上開證述，均不足以
    佐證陳聰允全體繼承人同意將其遺產中之上開債權分割予上
    訴人單獨繼承，併此敘明。
　㈡關於上訴人主張依消費借貸契約請求被上訴人返還附表編號1
    至3、5至9所示款項之半數部分：
　　按稱消費借貸者，謂當事人一方移轉金錢或其他代替物之所
    有權於他方，而約定他方以種類、品質、數量相同之物返還
    之契約，民法第474條第1項定有明文。消費借貸關係之成立
    ，必以當事人間有借貸之意思表示一致，且有交付借貸物之
    事實存在為其要件。經查：
　⒈依陳聰允手書之「燦誠備忘」所載「300萬：先還清土銀」、
    「200萬：165萬6123匯文星，另外34萬3877湊合現金共貳佰
    萬元」、「50萬：以前向二姑借買車還清」、「250萬：宇
    鳳貸款還清」、「20萬：璧生先向朋友借（修屋用）」、「
    100萬：現金買車用」等語【見臺灣新竹地方法院108年度竹
    司調字第121號卷（下稱調字卷）第6頁】，並未敘明上訴人
    已有交付各該款項予被上訴人及其原因關係，且附表編號1
    、2之款項，依序為陳聰允以其所有位在臺北市北投區之不
    動產設定抵押權向陽信商業銀行借款取得、陳聰允於93年7
    月16日匯款50萬元予被上訴人；附表編號6至8所示款項，則
    依序係於97年4月28日以陳璧生名義匯款返還165萬6,123元
    予翁文星、陳聰允於97年4月28日及不詳時間依序匯款20萬
    元及70萬元予許陳宇鳳、陳聰允於97年6月10日匯款250萬元
    予許乃敬，有證人陳明新之證述可證（本院卷第218至219頁
    ），並有借據、協議書、匯款單、匯款回條聯在卷可稽（調
    字卷第7、9、10、11頁、原審卷第111、301至305頁），足
    見附表編號1、2款項係陳聰允交付被上訴人，附表編號6至8
    則為陳璧生及陳聰允給付款項予翁文星、許陳宇鳳、許乃敬
    ，難認與上訴人有何關聯；上訴人亦無法提出任何證據證明
    係其交付附表編號9所示款項之半數予被上訴人，自無從認
    定上訴人曾交付附表編號1、2、6至9所示款項之半數予被上
    訴人。又另紙陳聰允手寫文件固載「燦誠-購屋期間訂金及
    其他」（調字卷第8頁），其下羅列多筆款項，合計為附表
    編號3所示金額，然該等款項包含已劃除、記載「還」、「
    與土水年底結帳」等已清償及尚未發生之款項，顯係記載被
    上訴人購屋裝修期間所生及將發生之款項，無從認定為兩造
    間之消費借貸契約，自難執為上訴人貸與並交付被上訴人如
    附表編號3所示款項半數之佐證。
　⒉次查，證人陳璧生固證稱附表編號5款項為上訴人向伊借調20
    萬元現金，再轉借予被上訴人以支付土木工程款項，及附表
    編號1、2、8、9均為上訴人及陳聰允貸與被上訴人之款項等
    語（原審卷第92、93頁），證人許陳宇鳳則稱附表編號1所
    示款項為被上訴人所借，附表編號6、7所示款項係被上訴人
    要求上訴人向翁文星及伊借款予其花用等語（原審卷第373
    至375頁），然其二人均未親自見聞兩造間有消費借貸契約
    之意思表示合致，及上訴人有將附表編號1、2、5至9所示款
    項交付被上訴人之事實，甚至陳璧生又曾與被上訴人對簿公
    堂，如前所述（見四、㈠），無從僅憑其等證言即認兩造間
    存有消費借貸契約。況關於附表編號8所示款項，證人許乃
    敬證稱係被上訴人欲借款，伊交由許陳宇鳳處理等語（本院
    卷第221頁），證人許陳宇鳳則稱：「被上訴人向我媽媽借
    錢，我媽媽來跟我借錢，我去拿許乃敬的房屋所有權狀貸款
    給我媽媽，我媽媽再給被上訴人，也算是被上訴人跟我借的
    」、「（問：是何人去還這250萬元的債務？）我爸爸跟我
    媽媽，但是是被上訴人跟我借的」等語（原審卷第374頁）
    ，證人陳璧生亦稱附表編號8所示款項為被上訴人向許陳宇
    鳳借款（原審卷第94頁），均指該等消費借貸關係縱然存在
    ，亦僅於被上訴人與許陳宇鳳之間，即與上訴人無關，附此
    說明。
　⒊證人陳璧生及許陳宇鳳固均證稱：108年除夕上訴人詢問被上
    訴人關於附表所示債務時，被上訴人及其配偶稱「咱們有用
    這麼多嗎」等語（原審卷第95、376頁），惟其證言至多僅
    能證明被上訴人取得該等款項，仍無法證明上訴人交付各該
    款項之法律上原因，不足為有利於上訴人認定之依據。另上
    訴人主張其與陳聰允名下財產均約定為共有，以此推論陳聰
    允交付被上訴人之款項其中半數為其所給付云云，惟亦自承
    未為夫妻財產制之登記（原審卷第35頁），復未能提出任何
    證據證明其與陳聰允間存有此等約定，自難憑採。
　⒋綜上，上訴人所舉證據均不足證明其曾交付附表編號1至3、5
    至9所示款項予被上訴人，以及兩造間存有消費借貸契約之
    合意，其依民法第478條規定請求被上訴人返還該等款項，
    自屬無據。
　㈢關於上訴人主張依無因管理法律關係請求被上訴人給付附表
    編號4、7、8所示款項之半數部分：
　  上訴人提出之陳聰允手寫文件固記載「燦誠：向文星先借會
    款標（肆拾玖萬貳仟貳佰元）總款額共借492,200元，因文
    星尾腳會款，需收回如數，燦誠支付不出，為信用暗中『老』
    先墊付現款匯給文星代還如數（492,200元）。95.6.16日郵
    局匯」等語（調字卷第8頁），惟該文書乃陳聰允單方製作
    ，並無匯款紀錄可足佐證上訴人或陳聰允確有代被上訴人償
    還附表編號4所示款項，自難遽認上訴人有以上開方式為被
    上訴人管理事務。此外，上訴人無法證明其確有交付附表編
    號7、8所示款項之半數予被上訴人，已如前述（見四、㈡⒈及
    ⒉），亦無從僅憑陳聰允匯款予許陳宇鳳及許乃敬，即謂係
    上訴人代償款項而為被上訴人管理事務。從而，上訴人主張
    其以附表編號4、7、8所示方式為被上訴人管理事務，依民
    法第176條規定請求被上訴人償還費用，亦屬無據。
　㈣關於上訴人主張依不當得利法律關係請求被上訴人返還附表
    編號4、7、8所示款項之半數部分：
　　按無法律上之原因而受利益，致他人受損害者，依民法第17
    9條前段規定，固應返還其利益，惟主張不當得利請求權存
    在之當事人，對於不當得利請求權之成立，應負舉證責任，
    即應證明他方係無法律上之原因而受利益，致其受有損害。
    上訴人所舉證據均不足證明其代被上訴人償還附表編號4、7
    、8所示款項之半數，已如前述（見四、㈢），自無法證明被
    上訴人受有利益致其受損害，其依不當得利法律關係請求被
    上訴人返還該等款項，亦無理由。
五、綜上所述，上訴人本於繼承之法律關係，依民法第478條規
    定請求被上訴人返還附表編號1至3、5、6、8、9所示款項，
    及依同法第176條規定請求被上訴人返還附表編號4、7、8所
    示款項，暨法定遲延利息，均無理由，其假執行之聲請亦失
    所附麗，不應准許。原審所為上訴人敗訴之判決，並無不合
    ，上訴意旨指摘原判決不當，求予廢棄改判，為無理由，應
    駁回其上訴。上訴人於本院第二審程序就附表編號4、7、8
    部分追加依民法第179條規定、就附表編號7部分追加依民法
    第478條規定而為同一主張，亦無理由，應併予駁回。
六、本件事證已臻明確，兩造其餘之攻擊或防禦方法及所用之證
    據，經本院斟酌後，認為均不足以影響本判決之結果，爰不
    逐一論列，附此敘明。
七、據上論結，本件上訴及追加之訴均為無理由，依民事訴訟法
    第449條第1項、第78條，判決如主文。
中　　華　　民　　國　　110 　年　　4 　　月　　21　　日
                 民事第二十三庭
                          審判長法  官  蕭胤瑮
                                法  官  袁雪華
                                法  官  楊舒嵐
正本係照原本作成。
如不服本判決，應於收受送達後20日內向本院提出上訴書狀，其
未表明上訴理由者，應於提出上訴後20日內向本院補提理由書狀
（均須按他造當事人之人數附繕本）上訴時應提出委任律師或具
有律師資格之人之委任狀；委任有律師資格者，另應附具律師資
格證書及釋明委任人與受任人有民事訴訟法第466 條之1第1項但
書或第2項所定關係之釋明文書影本。如委任律師提起上訴者，
應一併繳納上訴審裁判費。
中　　華　　民　　國　　110 　年　　4 　　月　　22　　日
    
　　      　　　　　　　　　　　書記官  常淑慧

附表：
編號    時間              原因事實 1 93年5月間 被上訴人無力繳納土地銀行貸款本息，由上訴人及陳聰允項土地銀行繳納共計300萬元。 2 93年7月間 被上訴人借款50萬元。 3 94年間 被上訴人需支付購屋訂金、修繕、家具、土木工程工資、相關廠商工資等費用，借款138萬5,000元。 4 95年6月間 被上訴人無力償還其積欠訴外人翁文星之借款，由上訴人與陳聰允交付翁文星49萬2,200元。 5 95年7月間 被上訴人為修繕房屋而借款，上訴人及陳聰允向陳璧生借款20萬元交付被上訴人。 6 97年4月間 被上訴人無力償還積欠翁文星之借款，向上訴人及陳聰允借款200萬元，由上訴人及陳聰允匯款165萬6,123元及給付現金34萬3,877元予翁文星。 7 97年4月、6月間 被上訴人以上訴人名義向訴外人許陳宇鳳借款20萬元、70萬元，其後由上訴人及陳聰允向許陳宇鳳清償。 8 97年6月間 被上訴人以訴外人許乃敬名下不動產向銀行貸款，貸得款項由被上訴人取走，其後無力繳納本息，向上訴人及陳聰允借款252萬元清償貸款本息，上訴人及陳聰允向許乃敬清償。 9 97年7月間 被上訴人因購車需求，向上訴人及陳聰允借款100萬元。